臺灣高等法院民事判決　　　　　　　　 93年度家上字第332號
上　訴　人　甲○○
訴訟代理人　胡皋陵
被　上訴人　乙○○
訴訟代理人　陳志斌律師
複　代理人　蔡錦得律師
上列當事人間請求離婚事件，上訴人對於中華民國93年9月30日
台灣士林地方法院92年度婚字第633號第一審判決提起上訴，本
院於94年11月8日言詞辯論終結，判決如下：
    主      文
原判決廢棄。
被上訴人在第一審之訴駁回。
第一、二審訴訟費用由被上訴人負擔。
    事實及理由
一、被上訴人主張：上訴人為大陸地區人民，兩造於民國86年9
    月5日在湖南省結婚，伊於86年12月間因工作意外受傷致左
    側股骨及肱骨嚴重骨折，先後於86年12月12日、87年6月17
    日、88年3月26日施行手術，術後近3年成半身不遂而無法自
    理生活，均賴家人照顧，嗣經長期復健始漸復原，惟仍不良
    於行，已喪失工作能力且無收入。上訴人雖於88年1月間來
    台共同生活，但面對半身不遂之伊，極度失望，整天除看電
    視外，與伊及家人幾無互動對話，形同陌路，拒煮三餐，要
    求買外食充飢，對伊無照顧意願，並常埋怨伊之子對其不禮
    貌。詎上訴人於88年7月間返回大陸後，即向伊表示須先支
    付數倍路費之生活費，始願再來台，經伊告以現無工作能力
    而無法配合時，上訴人竟拒絕來台，顯係惡意遺棄伊。又上
    訴人自返回大陸迄今4年餘，未曾因申辦來台而求助媒人郭
    靜文，嗣於93年春節期間，接獲伊離婚訴訟通知後，始連續
    請託郭靜文通知伊讓其來台，顯見上訴人本無意再來台；況
    由上訴人所辯伊應支付離婚賠償人民幣35萬4千元等情觀之
    ，上訴人並不反對離婚，而伊因受傷全賴家人照顧扶養，亦
    無法前往大陸生活，是兩造婚姻即有破綻而難以維持，且難
    以歸咎於何方。爰依民法第1052條第1項第5款規定、第2項
    規定請求判決兩造離婚等語。
二、上訴人則以：伊來台期間有照顧被上訴人，因被上訴人嫌伊
    烹煮之飯菜不合口味始購買外食，伊於返回大陸後，亦去電
    關心被上訴人身體狀況，並要求辦理入境，未曾以被上訴人
    未匯款至大陸而拒絕來台，伊確有再來台履行同居之意願，
    惟因被上訴人不願為伊辦理來台手續，致未能如願，伊就本
    件婚姻並無可歸責性。至伊於原審所稱被上訴人應支付人民
    幣35萬4千元一節，純係出於對台灣法律認知不明所致，伊
    仍願與被上訴人共同生活，絕無離婚之意等語為辯。原審為
    被上訴人勝訴之判決，上訴人上訴聲明：
    (一)原判決廢棄。
    (二)被上訴人在第一審之訴駁回。
    被上訴人聲明：上訴駁回。
三、兩造不爭執之事實：
    (一)上訴人為大陸地區人民，兩造於86年9月5日結婚，約定婚
      後上訴人應來台與被上訴人同居，上訴人於88年1月20日
      來台與被上訴人共同生活，於88年7月4日因停留期滿而返
      回大陸。
    (二)上訴人返回大陸後，曾以電話方式與被上訴人聯絡，並詢
      問被上訴人之身體是否健康。
    (三)被上訴人原本不同意上訴人再來台，嗣為解決本件訴訟，
      始願辦理上訴人來台手續，並將發證日期94年7月29日之
      「入出境許可證」郵寄上訴人，上訴人已於94年9月15日
      入境台灣，惟原申請許可停留期限僅1個月，嗣經上訴人
      要求，被上訴人始申請延長1個月。
    (四)上訴人來台後，被上訴人以尚有本件離婚訴訟仍繫屬本院
      ，拒絕上訴人返家。
    (五)兩造婚姻關係尚存續中。
四、本件應審酌事項為：
　　(一)上訴人於88年7月4日返回大陸後，6年餘未再來台，是否
      惡意遺棄被上訴人？
    (二)兩造是否有其他重大事由，難以維持婚姻？其事由應由何
      方負責？
    茲分別說明如下。
五、按夫妻之一方為台灣地區人民，一方為大陸地區人民者，判
    決離婚之事由，依台灣地區之法律，其結婚或離婚之效力，
    依台灣地區之法律，台灣地區與大陸地區人民關係條例第52
    條第2項、第53條定有明文。本件被上訴人係中華民國國民
    ，為台灣地區人民，上訴人為大陸地區人民，兩造於86年9
    月5日在大陸湖南省結婚，有戶籍謄本、結婚公證書等件附
    卷可稽，依上開說明，本件離婚事件，自應適用中華民國法
    律，合先敘明。
六、次按夫妻互負同居之義務。但有不能同居之正當理由者，不
    在此限。又夫妻之一方以惡意遺棄他方在繼續狀態中者，他
    方得向法院請求離婚。民法第1001條、第1052條第1項第5款
    分別定有明文。至夫妻之一方無正當理由而與他方別居，固
    屬違背同居義務，惟同法第1052條（第1項）第5款所謂以惡
    意遺棄他方者，不僅須有違背同居義務之客觀事實，並須有
    拒絕同居之主觀情事始為相當。最高法院40年台上字第91號
    、49年台上字第1251號判例可參。復按大陸地區人民其配偶
    在台灣地區設有戶籍者，得申請進入台灣地區探親或團聚，
    惟應備妥旅行證申請書、大陸地區居民身分證、其他證照或
    足資證明身分文件、保證書，且應覓台灣地區之配偶為保證
    人，並由其在台灣地區親屬且以被探對象優先代向內政部警
    政署入出境管理局（下稱境管局）申請，此觀93年3月1日內
    政部令修正前大陸地區人民進入台灣地區許可辦法第3條第1
    項第3款、第3條之1、第13條第1項第1、2、3款、第14條第1
    項第3款、第2項、第15條第1項第1款規定及修正後第4條第1
    、3項、第15條第1項第1、2、3款、第16條第1項第3款、第2
    項、第17條第1項第1款規定自明。
    (一)上訴人為大陸地區人民，其配偶即被上訴人為台灣地區人
      民，依上開規定，上訴人欲進入台灣地區探親或與被上訴
      人團聚，應由被上訴人為其保證人，並代向境管局申請入
      境，否則上訴人無法來台。
    (二)觀諸上訴人之入出境查詢結果，上訴人最近一次於88年1
      月20日入境台灣地區後，於88年7月4日出境返回大陸（下
      稱前次在台期間），迄至94年9月15日始第2次入境台灣。
      而上訴人長達6年2月均未再入境台灣之原因，實係被上訴
      人不願且未曾代向境管局申請，業據被上訴人自認無誤（
      見原審卷第95頁、本院卷第78頁），核與證人胡皋陵於原
      審結證所述伊曾代上訴人向被上訴人要求申辦來台手續，
      被上訴人以其只要不簽字，上訴人即不能來台灣，並要伊
      不要管兩造之事等情相符（見原審卷第115-117頁），依
      前揭大陸地區人民進入台灣地區許可辦法及民法第1001條
      但書規定，上訴人自無法入境台灣地區與被上訴人共同生
      活，即有不能同居之正當理由；況上訴人在台期間亦無無
      故離家或亂跑之情事，業據被上訴人陳述明確（見本院卷
      第98頁），尚難認上訴人違背同居義務。
    (三)上訴人一再表明無意離婚，願來台與被上訴人共同生活，
      互相扶持照料之意願（見原審卷第78、109頁，本院卷第
      10、98、116頁），核與證人胡皋陵於原審所述：「（問
      ：被告＜即上訴人＞回大陸後有無與你聯繫？）有。（問
      ：你與被告之談話內容為何？）她要我幫她跟原告<即被
      上訴人>說情，只要原告同意簽字，她就可以回台灣，希
      望原告幫她提出來台的申請，被告前後共打了5、6次電話
      給我，都是我媽媽接，我只接到其中2、3通，她打電話都
      是為了同樣的事情。」等情相符（見原審卷第116頁），
      當時胡皋陵並非上訴人之訴訟代理人，且經具結在卷，應
      無甘冒偽證罪責而為不實證述之必要，其證詞堪予採信，
      被上訴人空言否認，要無足取。參以證人即被上訴人之子
      劉炳宏所述：「（問：你上班時間由何人照顧原告＜即被
      上訴人＞？）如果原告身體需要翻動，被告＜即上訴人＞
      應該會協助原告。」等語（見原審卷第91頁），及證人即
      兩造媒人郭靜文所述：「（問：你在88年3月原告住院期
      間，你是否曾到醫院探視原告？）我去看過一次。（問：
      當時何人照顧原告？）是被告在照顧。（問：當時原告之
      身體狀況如何？）他都躺在床上，被告用手在按摩原告之
      腿部。（問：當時原告有無向你提及都是被告在照顧他？
      ）他只說被告來台灣以後就只照顧她。」等情（見原審卷
      第134頁），且被上訴人亦自認上訴人前次在台期間，有
      買自助餐給伊吃，有帶伊去醫院看病，回大陸後有以電話
      方式詢問伊身體健康等語明確（見本院卷第98、99頁），
      足證上訴人於前次在台期間均有照顧受傷之被上訴人，堪
      信上訴人確有維繫兩造婚姻之意願與行動，並無拒絕同居
      之主觀情事。
    (四)被上訴人雖辯稱上訴人以伊未匯予安家費，遂拒絕來台云
      云，惟為上訴人否認，並以前詞置辯。經查，證人劉炳宏
      固證稱：「（問：被告返回大陸以後，是否曾向原告或你
      家人表示她想要回台灣？沒有。（問：被告返回大陸後為
      何未再回台？）因她認為我父親只匯機票錢給她，沒有匯
      安家費給她，所以她拒絕回台。（問：你如何得知此事？
      ）聽我父親說的。」等語（見原審卷第94、95頁），另證
      人亦證稱：「（問：原告何時打電話及到你家告訴你被告
      都不肯來台灣的事情？）我是在今年過年以後聽原告提起
      才知道此事，在此之前我都以為他們感情很好。」等語（
      見原審卷第135頁），惟渠等既均表明上開各節係聽自被
      上訴人所述，則此部分證詞應屬傳聞證據，而無證據力；
      此外，被上訴人復未證明上訴人有拒絕來台之事實，其上
      開所辯，自難採信。至上訴人所稱被上訴人應賠償人民幣
      35萬4千元一節（見原審卷第52頁），上訴人嗣已陳明因
      兩岸文化差異，致伊誤解法律始為上述要求，僅係對被上
      訴人離婚請求之抗辯，並非提起反訴，伊仍無離婚之意，
      願意與被上訴人共同生活；倘未受公正判決，伊始請求毀
      約賠償等語（見原審卷第109、158頁，本院卷第9、10 、
      19頁），是上訴人前開金錢賠償之陳述，僅係為免受不利
      判決之答辯，並非願意離婚或提起反訴。被上訴人徒以上
      訴人有前開金錢賠償之陳述，即遽謂上訴人不反對離婚云
      云，容有誤解，附此敘明。
    (五)上訴人既有不能同居之正當理由，並無違背同居義務之客
      觀事實，且又一再表明不願離婚，願來台與被上訴人共同
      生活，互相照顧扶持，即無拒絕同居之主觀情事，依前揭
      說明，上訴人並無惡意遺棄被上訴人之事實，被上訴人自
      不得依民法第1052條第1項第5款規定請求判決離婚。
七、末按婚姻以夫妻之共同生活為目的，夫妻應以誠摯相愛為基
    礎，相互尊重、忍讓與諒解，共同建立和諧美滿幸福之家庭
    ，非有足以破壞共同生活或難以維持婚姻之重大事由，夫妻
    之一方固不得任意訴請離婚；惟若夫妻之誠摯相愛基礎動搖
    ，彼此難以容忍、諒解，無從繼續保持共同生活之圓滿、安
    全及幸福，而生婚姻之破綻，夫妻之一方即非不得依民法第
    1052條第2項規定請求離婚。又按74年6月3日修正公布之民
    法第1052條增列第2項規定：有前項以外之重大事由，難以
    維持婚姻者，夫妻之一方得請求離婚。但其事由應由夫妻之
    一方負責者，僅他方得請求離婚。其但書部分參照修正理由
    說明，係為求公允始增設。故難以維持婚姻之重大事由，夫
    妻雙方均須負責時，應比較衡量雙方之有責程度，僅責任較
    輕之一方，得向責任較重之他方請求離婚，如雙方之有責程
    度相同，則雙方均得請求離婚，始符公平。又婚姻以夫妻終
    生之共同生活為目的，凡對家庭生活之美滿幸福，有所妨礙
    ，足以破壞共同生活之重大事由，難以維持婚姻者，夫妻之
    一方即得依民法第1052條第2項規定訴請離婚。至婚姻是否
    難以維持，應斟酌破壞夫妻共同生活之具體情事，是否客觀
    上達於動搖夫妻之共同生活，而喪失維持婚姻之意欲為斷，
    非以一方主觀之意識為依歸。而夫妻均有民法第1052條第1
    項所定情形之一時，雙方各得向法院請求離婚，不能以請求
    之一方亦有判決離婚原因，即謂其不得訴請離婚；同條第二
    項但書規定難以維持婚姻之重大事由應由夫妻之一方負責者
    ，僅他方得請求離婚，係為公允而設，故難以維持婚姻之重
    大事由，夫妻雙方均須負責時，應比較衡量雙方之有責程度
    ，僅責任較輕之一方，得向責任較重之他方請求離婚，有責
    程度相同時，雙方均得請求離婚，始符公平。最高法院90年
    度台上字第2193號、第385號、第2215號判決要旨參見。本
    件兩造婚後未久，被上訴人即因工作意外而受傷，幾近半身
    不遂，有戶籍謄本、診斷證明書等件在卷足憑，惟上訴人不
    計較被上訴人已無工作能力，仍於88年1月20日來台與被上
    訴人共同生活，並照顧之，益見其患難之情；另上訴人為照
    顧臥病在床之被上訴人，或無暇烹煮，或因彼此口味不同，
    而購買自助餐裹腹，尚難認上訴人係拒煮三餐；又兩岸分隔
    多年，彼此文化差異甚大，兩造在日常生活相處上，當然易
    生磨擦，被上訴人既願到對岸與上訴人共結連理，自應珍惜
    此緣份，兩造須付出更多心力，相互尊重、忍讓與諒解，始
    能共同建立和諧美滿幸福之家庭，尚不能以被上訴人個人主
    觀意欲斷定兩造婚姻無法維繫；更何況上訴人返回大陸後，
    要求被上訴人匯寄安家費，亦屬人情之常，要難因此即認上
    訴人有需索無度之情事；再者，造成兩造長期分居達6年餘
    ，實係被上訴人不願為上訴人辦理入境手續所致，並非上訴
    人拒絕來台。依前揭說明，本院斟酌上開情事，認為在客觀
    上，兩造間並無足以破壞或動搖夫妻共同生活或難以維持婚
    姻之重大事由。此外，縱使兩造分居長達6年餘，上訴人於
    返回大陸後未積極表達再來台照顧被上訴人之意願與行動，
    被上訴人亦無維持婚姻之意欲，而認兩造間有重大事由難以
    維持婚姻者，惟經比較衡量兩造之有責程度，被上訴人仍屬
    責任較重之一方，仍不得向責任較輕之上訴人請求離婚，始
    符公平。
八、綜上所述，上訴人抗辯其無惡意遺棄被上訴人，被上訴人不
    願辦理其來台手續，為可歸責之一方，無權請求離婚等語，
    自屬可信。被上訴人主張上訴人長期未來台，顯係惡意遺棄
    ，兩造間有重大事由難以維持婚姻云云，為不足採。從而，
    被上訴人依民法第1052條第1項第5款、第2項規定，請求判
    決兩造離婚，為無理由，不應准許。原審遽為被上訴人勝訴
    之判決，自有未洽。上訴意旨指摘原判決不當，求予廢棄改
    判，為有理由。自應由本院予以廢棄改判，如主文第二項所
    示。又本件事證已臻明確，兩造其餘主張及陳述，與判決結
    果不生影響，不逐一審酌，併此敘明。
九、據上論結，本件上訴為有理由，依民事訴訟法第450條、第
    78條，判決如主文。
中　　華　　民　　國　　94　　年　　11　　月　　29　　日
                  民事第十七庭  審判長法  官  沈方維
                                      法  官  湯美玉
                                      法  官  張競文
正本係照原本作成。
如不服本判決，應於收受送達後20日內向本院提出上訴書狀，其
未表明上訴理由者，應於提出上訴後20日內向本院補提理由書狀
（均須按他造當事人之人數附繕本）上訴時應提出委任律師或具
有律師資格之人之委任狀；委任有律師資格者，另應附具律師資
格證書及釋明委任人與受任人有民事訴訟法第466條之一第一項
但書或第二項（詳附註）所定關係之釋明文書影本。
中　　華　　民　　國　　94　　年　　11　　月　　29　　日
                                      書記官  章大富
附註：
民事訴訟法第四百六十六條之一（第一項、第二項）：
對於第二審判決上訴，上訴人應委任律師為訴訟代理人。但上訴
人或其他法定代理人具有律師資格者，不在此限。
上訴人之配偶、三親等內之血親、二親等內之姻親，或上訴人為
法人、中央或地方機關時，其所屬專任人員具有律師資格並經法
院認為適當者，亦得為第三審訴訟代理人。
